【裁判字號】    92,訴,384
【裁判日期】    921114
【裁判案由】    確認本票債權不存在
【裁判全文】
臺灣新竹地方法院民事判決  九十二年度訴字第三八四號
    原      告  丁○○
    訴訟代理人  葉文博律師
    被      告  甲○○
    訴訟代理人  徐原本律師
                陳偉民律師
右當事人間請求確認本票債權不存在事件，本院於中華民國九十二年十月二十七日言
詞辯論終結，本院判決如左：
    主      文
確認被告所持有原告所簽發如附表所示之本票乙紙，對原告之債權不存在。
本院九十一年度執字第二四四四號清償票款強制執行事件所為之強制執行程序應予撤
銷。
被告自本院九十一年度執字第二四四四號清償票款強制執行事件所收取之金額截至民
國九十二年九月底合計為新臺幣貳拾貳萬伍仟捌佰玖拾肆元應全數返還予原告。
訴訟費用由被告負擔。
本判決第三項得假執行。
    事      實
甲、原告方面：
一、聲明：
（一）確認被告所持有原告所簽發如附表所示之本票乙紙，對原告之債權不存在。
（二）本院九十一年度執字第二四四四號清償票款強制執行事件所為之強制執行程序
      應予撤銷。
（三）被告自本院九十一年度執字第二四四四號清償票款強制執行事件所收取之金額
      截至民國九十二年九月底合計為新台幣( 下同 )二十二萬五千八百九十四元應
      全數返還予原告。
（四）訴訟費用由被告負擔。
二、陳述：
（一）緣原告於民國九十年間因積欠中國信託商業銀行及聯邦銀行等處之信用卡帳款
      未能按期清償，將面臨原告所得薪資遭法院行使強制執行程序而扣押之窘境，
      然當時原告又必須為籌措大女兒之大學註冊費及日常生活費而需錢孔急，所得
      薪資之三分之一又遭債權人依法查扣，故心中甚感焦急，此時訴外人即原告之
      妻黃智明乃將家中所面臨之上開窘況告知其胞姊即被告甲○○，被告遂向訴外
      人黃智明表示其願意提供人頭製造假債權，俾便在債權人銀行已進行之強制執
      行程序中參與分配，藉時再將參與分配所得交還予原告，以解決原告全家所面
      臨之生活困境云云。訴外人黃智明聽聞上言後，並未告知原告詳情，而係私下
      要求原告開立乙張一百八十萬元之本票給她，使其得以向被告調借款項云云，
      而原告聞言後，乃依訴外人黃智明之指示開立如附表所示之本票( 下稱：系爭
      本票 )乙紙，交付予訴外人黃智明。爾後，訴外人黃智明即於九十年十二月二
      十三日以被告之名義撰擬本票裁定聲請狀，並於翌日將該書狀交由被告用印及
      遞交法院，經本院於九十年十二月三十一日核發九十年度票字第二四一五號民
      事裁定准許被告就系爭本票對原告為強制執行，且該裁定亦於九十一年一月十
      八日確定在案。嗣被告即將其所收訖之上開裁定及確定證明書交予訴外人黃智
      明，再由訴外人黃智明於九十一年四月一日在法院服務處之協助下撰擬完成強
      制執行聲請狀，並交由被告用印後，即由訴外人黃智明持向本院繳付一萬二千
      六百元之執行費及郵資後，旋遞狀聲請就原告之財產進行強制執行。詎料，被
      告於事後竟欲將執行所得全數吞入，不僅於事後反悔拒不承認曾同意訴外人黃
      智明以其名義聲請強制執行，且於九十一年十月二十一日謊稱系爭本票遭竊遺
      失，並具狀表示系爭本票遭竊，其無撤回執行之意思等語，故截至九十二年九
      月底，被告業已因上開執行程序獲取二十二萬五千八百九十四元，且在繼續執
      行中。然而，由於兩造間就系爭本票確無任何債權債務關係存在，惟被告卻持
      以進行強制執行程序，而損及原告權益，是原告主張確認該張本票債權不存在
      ，確有即受確認判決之法律上利益可言。另被告因利用法定之強制執行程序而
      得利，是以，原告援依強制執行法第十四條第二項之規定，主張撤銷本院九十
      一年度執字第二四四四號清償票款強制執行事件所為之強制執行程序，暨依據
      民法第一百七十九條不當得利返還請求權及民法第一百八十四條第一項後段損
      害賠償請求權之規定，主張被告應將執行所得全數返還原告。
（二）對被告抗辯之陳述：
  １、系爭本票乃原告在受訴外人黃智明蒙蔽之情況下所開立，而供訴外人黃智明與
      被告間製造假債權以稀釋受強制執行之薪資所得，並非作為清償原告與被告間
      借貸債務之工具：
  (1)、蓋原告於本院九十二年度自字第一號被告告訴原告及配偶黃智明共同涉犯偽造
      文書案件中曾表示：「關於本票，那是九十年十月三十日我太太拿一張空白本
      票給我說要跟他姐姐即自訴人週轉，叫我簽面額一百八十萬元的本票給自訴人
      ，因我太太與自訴人是親姊妹，所以我沒過問就簽給他了，．．．。」（詳本
      院九十二年度自字第一號偽造文書案件卷證第十七頁）。
  (2)、而訴外人黃智明亦在本院九十二年度自字第一號偽造文書案件審訊時撰擬自白
      書乙份，載稱當時要求原告開具系爭本票之用意，係在於擬與被告配合製造假
      債權，以求稀釋原告受強制執行所被扣之薪資所得，其間關於系爭本票准予強
      制執行裁定之聲請程序及應繳之規費、以及爾後進行強制執行之程序及應繳納
      之執行費用，皆係由訴外人黃智明所主導進行及繳納該等規費云云（詳本院九
      十二年度自字第一號偽造文書案件卷證第六十五頁至第七十頁）。既然該等聲
      請強制執行所撰訴狀文書上之筆跡皆係出自訴外人黃智明，且該等繳費之收據
      亦係置放在訴外人黃智明之處，除此之外，就連系爭本票正本目前亦係置放在
      訴外人黃智明之處，就此即足以得見訴外人黃智明所稱系爭本票開立之用意只
      係為以被告之名義製造假債權等語，當屬可採。
  (3)、況且，倘若被告確係原告之債權人，且得持系爭本票向原告追討，則訴外人黃
      智明豈有代為撰擬聲請強制執行相關訴狀文書之理？豈有代為繳付相關規費之
      理？而系爭本票之正本，又豈有迄今仍置放在訴外人黃智明之處的道理？故據
      此析之，即足以得見系爭本票確係原告在受訴外人黃智明蒙蔽之情況下所開立
      ，而供訴外人黃智明與被告間製造假債權以稀釋其受強制執行之薪資所得，並
      非作為清償其與被告間借貸債務之工具。
  ２、被告主張系爭本票之原因關係為借貸且原告尚未清償所借款項，但被告並未就
      借貸關係之存在以及其與系爭本票之關連性善盡舉證責任：
  (1)、按票據債務人提起確認法律關係不存在之訴，如執票人主張法律關係存在時，
      應由執票人負舉證責任，如執票人不能立證或其提出之證據不足採用，則票據
      債務人之訴即應認為有理由，無庸另行立證；又發票人非不得以自己與執票人
      間所存之抗辯事由對抗執票人，此觀諸票據法第十三條前段之反面解釋自明，
      又如發票人一旦提出基礎原因關係不存在之對人抗辯，執票人自應就該基礎原
      因關係存在之積極事實，負舉證責任，最高法院十九年度上字第三八五號判例
      、八十一年度台上字第八七九號判決均著有明文。次按本票固為無因證券，票
      據債務人不得以自己與發票人或執票人前手間所存在之抗辯事由，對抗執票人
      ；然發票人非不得以自己與執票人間所存在之抗辯事由對抗執票人，此觀諸票
      據法第十三條上段之反面解釋而自明；又如發票人一旦提出其基礎原因關係不
      存在之對人抗辯，執票人自應就該基礎原因關係存在之積極事實，負舉證責任
      ，最高法院八十二年度台上字第八七九號判決亦足以參照。再者，消費借貸，
      因金錢或其他代替物之交付而生效力，修訂前民法第四百七十五條定有明文；
      又民事訴訟法第二百七十七條規定：「當事人主張有利於己之事實者，就其事
      實有舉證之責。」職是，關於交付金錢或其他代替物之事實，如有爭執應由主
      張已為交付之貸與人負舉證之責任，此可參照最高法院六十九年度台上字第三
      五四六號判例、五十七年度台上字第二六七四號及五十八年度台上字第九九○
      號判決意旨。復按本票係無因證券，本票債權人就其取得本票之原因，固不負
      證明之責任，惟既經被上訴人主張系爭本票係上訴人向伊借款而背書交付，上
      訴人復抗辯其未收受借款，消費借貸並未成立，則就借款已交付之事實，即應
      由被上訴人負舉證責任，最高法院七十三年度台上字第一七二三○號判決亦著
      有明文。
  (2)、查本件被告於九十二年七月二日所提出之答辯狀中謂稱：「原告與其配偶黃智
      明確有陸續向被告借款達新台幣一百八十萬元，其先前陸續借款時有出具臨時
      借條，嗣後經被告之要求，才簽發系爭本票交付被告收執，並向被告取回以前
      所出具之全部臨時借條。至原告借款之憑據俟整理後一併提出。」云云，然而
      ，被告迄今卻未曾提出任何原告所簽發之借款憑據以證明其所述屬實。次查，
      被告於九十二年八月十三日所提出之答辯狀中又改稱訴外人黃智明曾於八十五
      年間向被告借互助會款達九十萬元，另在八十五、八十六年間，原告與訴外人
      黃智明在新竹縣關西鎮○○○段三五三地號農地上興建農舍時，其水泥工程所
      承攬之酬金九十五萬五千二百七十八元係原告夫妻委由被告先行墊付，嗣後，
      原告夫妻僅償還其中之五萬五千二百七十八元而已，餘款九十萬元因無力償還
      而向被告商借，是以，二者加總合計尚餘一百八十萬元未償云云。惟查被告甲○○於九十二年二月十二日在本院刑事庭上開案件審訊時卻是聲稱「丁○○欠
      伊一百八十萬元，前後約五、六年的時間陸續借的，是丁○○的太太黃智明跟
      伊借的；系爭本票是黃智明交給伊的；當時借錢的時候，是伊去銀行領錢交現
      金給黃智明，有時也有拿支票給黃智明兌領等語」（詳本院九十二年度自字第
      一號偽造文書案件卷證第十八頁）。故觀諸被告本人就此等借款源由及方式所
      為之數次供詞內容，前後顯然並不相同，且難以前後呼應、自圓其說，就此足
      見被告所稱原告本人或訴外人黃智明向其借貸一百八十萬元一事，顯係出於杜
      撰，而不足信採。
  (3)、雖然被告就上開借貸互助會款九十萬元及墊付承攬酬金九十萬元之事實，曾提
      出證人乙○○及證人丙○○二人之證詞為證，但該二位證人對於渠等所供證之
      情事發生時，兩造間究竟有無借貸關係成立或存在？而該等借貸關係究竟是存
      在於被告與原告之間、抑或被告與訴外人黃智明之間？又系爭本票與渠等所供
      述之情事究竟有何關連性？關於此等與本件重要爭點相關之事由經過，渠等皆
      無法提供具體證詞足供採信，是以，就本件之待證事實而言，實無法憑信渠等
      所為之證詞。況且，前開二位證人供述原告夫妻向被告借貸互助會款九十萬元
      及被告代原告夫妻墊付承攬酬金九十萬元之時間點，皆係發生於八十五、八十
      六年間，而交付或墊付該等款項之方式絕無可能是被告去銀行領錢交現金給訴
      外人黃智明、抑或拿支票給訴外人黃智明兌領，但此等證詞內容顯與前揭被告
      本人於九十二年二月十二日在本院刑事庭審訊時所供述之內容不一致（詳本院
      九十二年度自字第一號偽造文書案件卷證第十八頁），從而，就此而言，亦足
      以證明該二位證人之證詞涉有與被告勾串之嫌而難以信採。
  (4)、再者，被告陳述兩造間借貸關係發生之時點既是在八十六年之前，然而，系爭
      本票之發票日卻是八十九年九月三十日，二者發生之時點顯然有別，是以，系
      爭本票之開立與被告所陳述兩造間借貸關係之發生究竟有何關連性？被告理應
      舉證以詳其實。雖然被告言稱當時借貸關係發生時，曾訂立有臨時借條，但嗣
      後因原告方面交付系爭本票予被告收執，被告遂將該等臨時借條撕毀等語，然
      而，原告否認此等說詞之真正，而被告亦未就該等說詞之真正善盡舉證之責，
      自難率爾信採。
  (5)、綜上所陳，足見被告雖主張系爭本票之原因關係為借貸，且原告尚未清償所借
      款項，但被告卻未就借貸關係之存在以及其與系爭本票間之關連性善盡舉證責
      任。是以，被告之主張自難依法成立。
  ３、既然被告對於系爭本票原因關係存在之積極事實依法應盡舉證之責，而被告卻
      又無法舉證證明其所述屬實，故參諸前揭實務見解，被告自不得就系爭本票對
      原告主張有任何債權債務關係存在；又既然兩造間就系爭本票並無任何債權債
      務關係存在，被告卻憑恃系爭本票進行強制執行程序而受有利益，並致原告之
      權益受有損害，是以，原告爰依強制執行法第十四條第二項之規定，主張撤銷
      本院九十一年度執字第二四四四號清償票款強制執行事件所為之強制執行程序
      ，暨依據民法第一百七十九條不當得利返還請求權及民法第一百八十四條第一
      項後段損害賠償請求權之規定，主張被告應將執行所得全數返還原告，自屬有
      理。
  ４、再關於執行法院對債權人發給移轉命令後，該執行程序是否即行終結乙事，最
      高法院六十三年度第三次民庭庭推總會議決議論謂：「將來之薪金請求權，可
      能因債務人之離職，或職位變動，或調整薪津，而影響其存在或範圍，凡此種
      非確定之債權，均不適於發移轉命令，如執行法院以就此種債權發移轉命令，
      在該債權未確定受清償前，執行程序尚不能謂已終結。」從而，本件被告固因
      本院民事執行處於九十一年五月二十日新院昭執聖字第二四四四號之移轉命令
      ，而得自原告任職之公司逕行收取原告之部分薪津，但觀諸前揭實務見解，上
      開執行程序並不因該項移轉命令之發給而告終結，是以，原告所提出本件訴之
      聲明第二項，非無實益可言，茲併予陳明。
三、證據：提出系爭本票影本、本院九十年度票字第二四一五號本票准許強制執行裁
    定及確定證明書影本、強制執行聲請狀影本、執行命令影本、撤回強制執行聲請
    狀影本、系爭本票遺失證明申請書影本、系爭本票遺失陳報狀影本、被告因執行
    程序所得一覽表及匯款單影本、遠東紡織股份有限公司化學纖維總廠代扣原告薪
    津金額彙總表、新竹縣關西鎮○○○段三五三地號土地上農舍之建物登記簿謄本
    及該建物之房屋稅籍資料影本各一件等為證。
乙、被告方面：
一、聲明：
（一）原告之訴駁回。
（二）訴訟費用由原告負擔。
二、陳述：
（一）按在票據上簽名者，依票上所載文義負責，票據法第五條第一項定有明文。又
      票據書立之原因無論係何事由，均應由票據債務人按照銀數給付；且票據為文
      義證券，票據上之權利義務悉應依票據記載之文字以為決定，分別經最高法院
      二十年度上字第一三三一號及六十五年度台上字第二○三○號著有判例。系爭
      本票既係原告所簽發，故其簽發之原因無論係何事由，原告均應依票上所載文
      義負責。
（二）原告與訴外人即原告配偶黃智明確有陸續向被告借款達一百八十萬元，渠等先
      前陸續借款時，有出具臨時借條，嗣經被告要求始簽發系爭本票交付被告收執
      ，並向被告取回先前出具之全部臨時借條，其情形說明如下：
  １、被告於八十五年五月二十五日，有參加訴外人即證人乙○○為會首之民間互助
      會，該互助會連會首共二十八人，每會二萬元，此有互助會單為憑。被告參加
      二會，其中一會以被告自己之名義參加；另一會以訴外人即被告配偶劉桂森之
      名義參加。被告在八十六年一月間，出標息三千四百元，標取自己名義的那一
      會，標得會款四十七萬五千四百元，被告將其中之四十萬元借給原告夫妻；迨
      八十六年五月間，被告出標息三千七百五十元，標取劉桂森名義的那一會，標
      得會款四十八萬三千七百五十元，連同家裡之現金一萬六千二百五十元，湊足
      五十萬元借給原告夫妻。被告有將上開互助會款借給原告夫妻之事實，業經證
      人乙○○結證屬實，應可置信。
  ２、民國八十五、八十六年間，原告與訴外人黃智明在新竹縣關西鎮○○○段三五
      三地號農地上興建農舍時，其水泥工程（含砌磚、敷壁等），由證人丙○○承
      包，承攬之酬金每坪七千三百元，承建之坪數為一百三十點八六坪，承攬之酬
      金共九十五萬五千二百七十八元，均由被告先行墊付。上開事實，業經證人丙○○證述屬實，應可採信。嗣原告夫妻償還其中之五萬五千二百七十八元，餘
      款九十萬元無力償還而向被告商借，月息一分，以現金支付。
  ３、原告夫妻先前借款時有出具臨時借條，嗣後經被告之要求，才簽發系爭本票交
      付被告收執，並向被告取回以前出具之全部臨時借條，當場予以撕毀。原告於
      九十二年七月二日本院審理時已自認：「我太太要我開本票向被告週轉。」倘
      如原告所辯系爭本票之債權不存在，何以原告收受本院九十年度票字第二四一
      五號准許系爭本票強制執行之裁定，竟不提起抗告而任令其確定？且爾後被告
      執上開裁定向本院民事執行處聲請強制執行時，何以原告從未聲明異議或提起
      異議之訴？在在均與常情有悖。
（三）按強制執行法第十四條第二項之規定：「執行名義無確定判決同一之效力者，
      於執行名義成立前，如有債權不成立或消滅或妨礙債權人請求之事由發生，債
      務人亦得於強制執行程序終結前提起異議之訴。」惟此乃債務人異議之訴之規
      定，並須於強制執行終結前始得為之，查原告訴之聲明第二項主張撤銷部分，
      強制執行程序已經終結，是已無法撤銷。（司法院第二七七六號解釋參照）
三、證據：提出互助會單影本、本院九十二年度自字第一號刑事判決影本各一件等為
    證，並聲請訊問證人乙○○、丙○○。
丙、本院依職權調閱本院九十年度票字第二四一五號民事案卷、本院九十一年度執字
    第二四四四號民事執行案卷、本院九十二年度自字第一號刑事案卷，並函請世華
    聯合商業銀行新竹分行調取證人乙○○自八十六年一月一日至六月三十日止在該
    行存款往來明細帳目資料。
    理      由
一、本件原告主張：原告於九十年間因需錢孔急，所得薪資之三分之一又遭債權人依
    法查扣，心中甚感焦急，訴外人即原告之妻黃智明乃將家中所面臨之上開窘況告
    知其胞姊即被告甲○○，被告遂向訴外人黃智明表示其願意提供人頭製造假債權
    ，俾便在債權人銀行已進行之強制執行程序中參與分配，屆時再將參與分配所得
    交還予原告，以解決原告全家所面臨之生活困境云云。訴外人黃智明聽聞上言後
    ，並未告知原告詳情，即私下要求原告開立系爭如附表所示之一百八十萬元本票
    乙紙，使其得以向被告調借款項，原告聞言後乃依訴外人黃智明之指示開立系爭
    本票，交付予訴外人黃智明。嗣訴外人黃智明即於九十年十二月二十三日以被告
    名義撰擬本票裁定聲請狀，並於翌日將該書狀交由被告用印及遞交法院，經本院
    於九十年十二月三十一日核發九十年度票字第二四一五號民事裁定准許被告就系
    爭本票對原告為強制執行，該裁定並於九十一年一月十八日確定在案。而被告則
    將其所收訖之上開裁定及確定證明書交予訴外人黃智明，訴外人黃智明即於九十
    一年四月一日在法院服務處之協助下撰擬完成強制執行聲請狀，並交由被告用印
    後，再向本院繳付一萬二千六百元之執行費及郵資後，旋遞狀聲請就原告之財產
    進行強制執行。詎料，被告於事後竟欲將執行所得全數吞入，不僅於事後反悔拒
    不承認曾同意訴外人黃智明以其名義聲請強制執行，且於九十一年十月二十一日
    謊稱系爭本票遭竊遺失，並具狀表示系爭本票遭竊，其無撤回執行之意思等語，
    故截至九十二年九月底，被告業已因上開執行程序獲取二十二萬五千八百九十四
    元，且在繼續執行中。然而，由於兩造間就系爭本票確無任何債權債務關係存在
    ，惟被告卻持以進行強制執行程序，而損及原告權益，是原告主張確認系爭本票
    債權不存在，確有即受確認判決之法律上利益可言。另被告因利用法定之強制執
    行程序而得利，是以，原告爰依強制執行法第十四條第二項之規定，主張撤銷本
    院九十一年度執字第二四四四號清償票款強制執行事件所為之強制執行程序，暨
    依據民法第一百七十九條不當得利返還請求權及民法第一百八十四條第一項後段
    損害賠償請求權之規定，主張被告應將執行所得全數金額二十二萬五千八百九十
    四元返還予原告等語。
二、被告則以：按在票據上簽名者，依票上所載文義負責，票據法第五條第一項定有
    明文。又票據書立之原因無論係何事由，均應由票據債務人按照銀數給付；且票
    據為文義證券，票據上之權利義務悉應依票據記載之文字以為決定，分別經最高
    法院二十年度上字第一三三一號及六十五年度台上字第二○三○號著有判例。查
    系爭本票既係原告所簽發，故其簽發之原因無論係何事由，原告均應依票上所載
    文義負責。且原告與訴外人黃智明確有陸續向被告借款達一百八十萬元，渠等先
    前陸續借款時，有出具臨時借條，嗣經被告要求始簽發系爭本票交付被告收執，
    並向被告取回以前出具之全部臨時借條且當場撕毀。而被告前於八十六年一月間
    ，確有向乙○○為會首之民間互助會標取自己名義的那一會，並將其中之四十萬
    元會款借給原告夫妻，復於八十六年五月間，又標取被告配偶劉桂森名義的那一
    會，標得會款四十八萬三千七百五十元，連同家裡之現金一萬六千二百五十元，
    湊足五十萬元借給原告夫妻。另於八十五、八十六年間，再由被告代墊原告與訴
    外人黃智明在新竹縣關西鎮○○○段三五三地號農地上興建農舍之水泥工程（含
    砌磚、敷壁等）酬金共九十五萬五千二百七十八元予承包該工程之丙○○，嗣僅
    由原告夫妻償還其中之五萬五千二百七十八元，餘款九十萬元則因無力償還而向
    被告商借，並約定利息月息一分，合計共借給原告夫妻一百八十萬元無訛。末查
    ，按強制執行法第十四條第二項之規定：「執行名義無確定判決同一之效力者，
    於執行名義成立前，如有債權不成立或消滅或妨礙債權人請求之事由發生，債務
    人亦得於強制執行程序終結前提起異議之訴。」惟此乃債務人異議之訴之規定。
    並須於強制執行終結前始得為之，是原告訴之聲明第二項主張撤銷部分，強制執
    行程序業已終結，顯已無法撤銷，故本件原告之訴為無理由等語，資為抗辯。
三、原告主張被告前持有原告簽發如附表所示之本票乙紙，並聲請本院九十年度票字
    第二四一五號民事裁定准許對原告得為強制執行，嗣又執該裁定及確定證明書，
    向本院民事執行處就原告任職在遠東紡織股份有限公司新埔廠( 下稱：遠東紡織
    公司 )之每月薪津債權為強制執行，經本院九十一年度執字第二四四四號執行案
    件核發九十一年五月二十日新院昭執聖第二四四四號執行命令，准許被告自九十
    一年六月間起，直接向遠東紡織公司收取原告每月在三分之一範圍內之百分之九
    十二薪水，迄至九十二年九月間止，被告共取得二十二萬五千八百九十四元，尚
    得依上開執行命令按月收取原告之薪津等情，業據提出系爭本票、本院九十年度
    票字第二四一五號本票裁定及確定證明書、強制執行聲請狀、執行命令、系爭本
    票遺失證明申請書、系爭本票遺失陳報狀、遠東紡織公司化學纖維總廠代扣原告
    薪津金額彙總表各一件附卷可稽，且為被告所不否認，復經本院依職權調閱九十
    年度票字第二四一五號民事案卷、本院九十一年度執字第二四四四號民事執行案
    卷核閱無訛，自堪信為真實。
四、至原告主張其與被告間並無任何借款往來關係，系爭本票係其應其妻黃智明要求
    開立予被告，不知其妻黃智明與被告間謀議製造假債權以稀釋其他債權人強制執
    行其薪資所得乙節，則為被告所否認，並以前開情詞置辯，經查：
    (一)按支票固為無因證券，票據債務人不得以自己與發票人或執票人前手間所存
        在之抗辯事由，對抗執票人。然發票人非不得以自己與執票人間所存之抗辯
        事由對抗執票人，此觀票據法第十三條本文之反面解釋自明。又如發票人一
        旦提出其基礎原因關係不存在之對人抗辯，執票人自應就該基礎原因關係存
        在之積極事實，負舉證責任。本件被告固主張其係因借款予原告夫妻而直接
        收受系爭支票，而原告則否認之，提出其基礎原因關係不存在之對人的抗辯
        ，則被告對於已交付借款、消費借貸關係有效成立之積極事實，自應負舉證
        責任( 最高法院八十七年度台上字第一六０一號判決可資參照 )。次按當事
        人就其所主張有利於己之事實，應負舉證之責，亦為民事訴訟法第二百七十
        七條所明定。查被告就其執有系爭本票之緣由初於本院九十二年七月二日言
        詞辯論期日以答辯狀(一)陳稱：原告與其配偶黃智明確有陸續向被告借款達
        一百八十萬元，其先前陸續借款時有出具臨時借條，嗣後經被告之要求，才
        簽發系爭本票交付被告收執，並向被告取回以前出具之全部臨時借條，至原
        告借款之憑據俟整理後一併提出等語。復於九十二年八月十三日言詞辯論期
        日則以答辯狀(二)陳稱：被告前於八十六年一月間，有向乙○○為會首之民
        間互助會標取自己名義的那一會，並將其中之四十萬元會款借給『原告之妻
        黃智明』，復於八十六年五月間，又標取被告配偶劉桂森名義的那一會，標
        得會款四十八萬三千七百五十元，連同家裡之現金一萬六千二百五十元，湊
        足五十萬元借給『黃智明』，另於八十五、八十六年間，再由被告代墊原告
        與其妻黃智明在新竹縣關西鎮○○○段三五三地號農地上興建農舍之水泥工
        程（含砌磚、敷壁等）酬金共九十五萬五千二百七十八元予承包該工程之丙○○，嗣僅由原告夫妻償還其中之五萬五千二百七十八元，餘款九十萬元則
        因無力償還而向被告商借，並約定利息月息一分，合計共借給原告夫妻一百
        八十萬元等語，已敘明係將互助會款合計九十萬元借給原告配偶黃智明，並
        代墊原告與其妻黃智明在新竹縣關西鎮○○○段三五三地號農地上興建農舍
        之水泥工程酬金共九十萬元予承包該工程之丙○○。嗣於九十二年十月二十
        七日言詞辯論期日另以辯論意旨狀陳稱：其係將互助會款合計九十萬元借給
        原告夫妻等語，是被告前後所述互助會款借款之對象有無包括原告在內，既
        大相逕庭，其所述有將互助會款借予原告使用等語，尚非無疑。
    (二)又被告前以原告及其配偶黃智明共同假冒被告名義，謊稱兩造業經和解，債
        務已清償完畢，偽造被告名義擬具撤回上開九十一年度執字第二四四四號強
        制執行案件之聲請狀，並持以向本院民事執行處掛號遞狀，足以生損害於被
        告權益之事，向本院自訴原告及其配偶黃智明涉犯偽造文書罪嫌，經本院九
        十二年度自字第一號案件於九十二年二月十二日審理時，就其為何持有本案
        原告簽發之系爭本票陳稱：「( 問：你為何有原告簽發的本票？ )答：原告
        欠我一百八十萬元，前後約五、六年的時間陸續借的，是原告的太太跟我借
        的。」、「( 問：這張本票誰交給你的？ )答：黃智明。」、「( 問：你借
        錢給原告的太太有無簽借據？ )答：我去銀行領錢交現金給她，有時也有拿
        支票給她兌領。」等語，既據本院依職權調閱九十二年度自字第一號刑事案
        卷核閱無訛，則被告最初向本院自訴原告及其配偶黃智明涉犯偽造文書案件
        時所為之陳述，既係其首次在庭表明持有系爭本票之緣由，應係較少權衡利
        害得失所為之陳述，而與事實相近，是其於該案所述系爭本票係因原告配偶
        黃智明向其陸續借款，始交付系爭本票抵償等語，雖與本案上開陳述不符，
        惟除有可證明其後更異之詞與事實相符，或其初次陳述係屬虛偽顯無足採外
        ，自不得任意捨棄其初次於上開刑事案件所為之陳述，而不予採信。則被告
        既未舉證證明系爭本票係因原告同意擔保清償其妻黃智明上開債務而簽發，
        即難認原告簽發系爭本票已有保證清償其妻黃智明負欠被告債務之意，應堪
        認定。
    (三)至證人即被告參與互助會之會首乙○○雖到庭結證：「( 問：被告得標時如
        何付會款給被告？ )答：被告通常是比較晚標會，本件會款她比較早標，我
        問她，她說她妹妹需要用錢。第一會是被告與原告夫妻到我家拿了四十幾萬
        元，當時我將錢交給被告，由被告轉交給原告。第二會也是這樣交款。」、
        「( 問：第二會交多少會款給被告？ )答：只記得將近五十萬元，也是原告
        夫妻一起到我家拿錢。」等語，惟為原告否認其有於上開時日偕同其妻黃智
        明前往乙○○住處拿取會款，而質之被告雖陳稱：其係在乙○○住處將兩次
        標得之會款借給原告夫妻等語，惟亦自承：原告當初向其借用會款係因蓋房
        子( 指關西農舍 )沒錢，．．．其會再借給原告五十萬元係因姐妹的感情等
        語( 詳本院九十二年九月八日言詞辯論筆錄 )，足見被告係基於其與原告配
        偶黃智明之姐妹情感，始會將得標會款交付予原告及其配偶黃智明在新竹縣
        關西鎮○○○段三五三地號土地上興建農舍，並對會首乙○○言及係因胞妹
        黃智明急需用錢，其始須提早標取會款，此參被告前提出答辯(二)狀亦自認
        ：其係將兩次標取之會款借與『黃智明』甚明，則被告是否有與原告達成借
        貸會款之意思表示一致，既未據被告舉證以實其說，即難僅憑證人乙○○證
        述：原告陪同其妻黃智明前往會首乙○○住處拿取會款乙節，作為有利於被
        告之認定。
    (四)再被告雖主張代墊原告與其妻黃智明在新竹縣關西鎮○○○段三五三地號農
        地上興建農舍之水泥工程( 含砌磚、敷壁等 )酬金共九十五萬五千二百七十
        八元予承包該工程之丙○○，嗣原告夫妻僅償還其中之五萬五千二百七十八
        元，餘款九十萬元則因無力償還而向被告商借，並約定利息月息一分乙節，
        惟為原告所否認，並辯稱：上開農舍所在之土地係其岳丈黃金秋所有，且農
        舍係其妻黃智明所有，並由黃智明處理各項興建農舍的工程及支付工程報酬
        等語，而證人丙○○既到庭結證：「( 問：你是否有施作被告在關西鎮○○○段三五三地號農地的農舍？ )答：有，是被告請我去施作，共做了四間農
        舍的工程。」、「( 問：被告有幾間農舍 )？答：被告只有一間，另外是她
        哥哥、妹妹、姪子各一間農舍。」、「( 問：除了被告外，他哥哥、妹妹、
        姪子有無出面跟你談工程的事情？ )答：一開始原告的太太有跟被告夫妻到
        我家談工程價錢，之後就由被告夫妻跟我談工作如何施作的事情，其他人較
        少跟我接洽，我大部分跟被告夫妻談工程的事。」、「( 問：工程款由誰支
        付給你？ )答：被告支付四間農舍的工程款。」等語，並提出房屋建造合約
        一紙附卷可稽，足見原告所述上開農舍係屬其妻黃智明所有，並由黃智明處
        理各項興建農舍的工程，及支付工程款項等語，要非無據。參以上開農舍坐
        落之基地現仍為原告岳丈黃金秋所有，並由原告兒子羅力升與被告等共同繳
        納房屋稅捐，亦據原告提出土地登記簿謄本及新竹縣稅捐稽徵處竹北總處九
        十二年房屋稅繳款書等為憑，是以原告陳稱其並不清楚該農舍興建事宜，亦
        無向被告借款籌借農舍等語，尚無悖常情。從而，被告主張其代墊原告與其
        妻黃智明在新竹縣關西鎮○○○段三五三地號農地上興建農舍之水泥工程酬
        金九十五萬五千二百七十八元後，因原告夫妻無力償乃向被告商借九十萬元
        等語，既未舉證以實其說，尚難採信。
    (五)另被告雖辯稱：如系爭本票之債權不存在，何以原告收受本院九十年度票字
        第二四一五號准許系爭本票強制執行之裁定，竟不提起抗告而任令其確定？
        且爾後被告執上開裁定向本院民事執行處聲請強制執行時，何以原告從未聲
        明異議或提起異議之訴等語，惟據原告陳稱：被告因與其妻黃智明謀議製造
        假債權以稀釋其他債權人強制執行其薪資所得，乃由黃智明以被告之名義撰
        擬本票裁定強制執行聲請狀，並將該書狀交由被告用印及遞交法院，經本院
        核發准許強制執行之民事裁定及確定證明後，再由黃智明撰擬強制執行聲請
        狀，且由訴外人黃智明持向本院繳付一萬二千六百元之執行費及郵資後，遞
        狀聲請就原告之財產進行強制執行等情，亦據原告配偶黃智明於本院上開九
        十二年度自字第一號案件自承有與被告製造假債權參與分配等語不諱，且被
        告亦不否認上開聲請狀確係由原告配偶黃智明代其填寫，並由黃智明代其繳
        付相關之聲請規費，再觀之被告前具狀向本院九十一年度執字第二四四四號
        民事執行案件聲請強制執行原告薪津時，曾附上其所有遠東國際商業銀行存
        摺封面，希望能將所扣得之薪水匯入該帳戶，惟被告於本院九十二年十月一
        日言詞辯論期日時既陳稱：其確有將上開遠東國際商業銀行存摺及提款卡交
        給黃智明，因黃智明曾說要向其借用三個月左右等語，顯與一般債權人強制
        執行債務人薪水時，希冀儘速受償之常情相悖，猶無逕將受償帳戶存摺及提
        款卡直接交付債務人家屬提領所得金額之理。是被告上開對原告聲請強制執
        行之程序，既有諸多可議之處，即難藉原告不提起抗告之詞，作為對己有利
        之憑據，進而作為兩造間確有借款往來之證明，併予敘明。
    綜上所述，被告既無法舉證證明原告有向被告借款之事實，又未能證明原告同意
    擔保清償其妻黃智明負欠被告之借款債務，據此，被告未能舉證證明兩造間存有
    其所辯各節之基礎原因關係存在，是原告主張其未向被告借款一百八十萬元，兩
    造間並無基礎原因關係存在等情，自屬可採。又兩造間為直接前後手之關係，依
    票據法第十三條反面解釋，系爭本票之票據債務人即原告自得以自己與執票人即
    被告間所存抗辯之事由，對抗執票人。從而，被告所辯兩造間所存之各項基礎原
    因關係，既均無法證明其有效存在，原告本於票據法律關係，訴請確認之兩造間
    就系爭本票之本票債權不存在，為有理由，應予准許。
五、按執行名義無確定判決同一之效力者，於執行名義成立前，如有債權不成立或消
    滅或妨礙債權人請求之事由發生，債務人亦得於強制執行程序終結前提起異議之
    訴，此為強制執行法第十四條第二項所明定。查被告前向本院聲請強制執行原告
    之財產時，既係請求原告應給付被告一百八十萬元，及自九十年十月三十一日起
    至清償日止，按年息百分之六計算之利息，嗣經本院九十一年度執字第二四四四
    號執行案件核發九十一年五月二十日新院昭執聖第二四四四號執行命令，准被告
    自九十一年六月間起，直接向遠東紡織公司收取原告每月在三分之一範圍內之百
    分之九十二薪水，惟迄至九十二年九月間止，被告共計取得二十二萬五千八百九
    十四元，既為兩造所不爭，則被告前請求原告給付一百八十萬元及利息之債權逾
    二十二萬五千八百九十四元部分，既須就原告將來每月所生之薪資繼續強制執行
    ，方得實際受償，是在該債權未確定受清償前，執行程序尚未終結，是被告辯稱
    該執行程序業已終結等語，要無足採。是原告主張系爭本票之債權不存在，既有
    理由，已如上述，則原告主張系爭本票作成執行名義前，有債權不成立之事由，
    其自得於強制執行程序終結前提起異議之訴，揆之上開規定，顯無不當，是原告
    主張本院九十一年度執字第二四四四號清償票款強制執行事件所為之強制執行程
    序應予撤銷，核屬有據，應予准許。
六、綜上所述，被告抗辯兩造間所存之各項基礎原因關係，既均無法證明其有效存在
    ，原告本於票據法律關係，訴請確認兩造間就系爭本票之本票債權不存在，並請
    求撤銷本院九十一年度執字第二四四四號清償票款強制執行事件所為之強制執行
    程序，及依不當得利之法律關係，訴請被告返還其於上開執行程序已收取之原告
    薪津合計二十二萬五千八百九十四元，均屬有據，應予准許。
七、本判決主文第三項所命給付之金額未逾五十萬元，爰依職權宣告假執行。
八、本件事證已臻明確，兩造攻擊防禦方法及舉證，經核與本件判決結果不生影響，
    爰不一一論述，併此敘明。
據上論結，本件原告之訴為有理由，依民事訴訟法第七十八條、第三百八十九條第一
項第五款，判決如主文。
中      華      民      國    九十二    年    十一      月     十四     日
                                  臺灣新竹地方法院民事第二庭
~B法      官  王佳惠
右為正本係照原本作成。
如對本判決上訴，須於判決送達後廿日內向本院提出上訴狀。
~B法院書記官  林淑瑜
中      華      民      國    九十二    年    十一      月     十七     日
~F0
~T48
┌─────────────────────────────────────────┬────────┐
│附表（本票）：                                                                    │                │
├─┬─────────┬───────┬─────────┬───────────┼────────┤
│編│  發    票    日  │票  面  金  額│  到    期    日  │本    票    號    碼  │   受款人       │
│號│                  │（新  台  幣）│                  │                      │                │
│  │                  │              │                  │                      │                │
├─┼─────────┼───────┼─────────┼───────────┼────────┤
│１│八十九年九月三十日│壹佰捌拾萬元  │九十年十月三十一日│ＣＨ〡Ｎ０〡四九○    │  甲○○        │
│  │                  │              │                  │八○○                │                │
└─┴─────────┴───────┴─────────┴───────────┴────────┘


司法院資訊處製作；財團法人民間司法改革基金會備份。
